【裁判字號】    95,台上,5501
【裁判日期】    951005
【裁判案由】    偽造文書
【裁判全文】
最高法院刑事判決            九十五年度台上字第五五０一號
上  訴  人  甲○○
            乙○○
共      同
選任辯護人  洪崇欽律師
上列上訴人等因偽造文書案件，不服台灣高等法院台中分院中華
民國九十二年十二月十七日第二審更審判決（九十二年度上更(一)
字第二一四號，起訴案號：台灣台中地方法院檢察署八十八年度
偵字第一二八七七號），提起上訴，本院判決如下：
    主  文
原判決撤銷，發回台灣高等法院台中分院。
    理  由
本件原判決撤銷第一審關於上訴人甲○○部分之科刑判決，及乙
○○部分之無罪判決，依牽連犯、想像競合犯之法律關係，從一
重改判論處上訴人等以共同連續行使偽造私文書，足以生損害於
他人罪刑，固非無見。
惟查：（一）有罪之判決，於事實欄所記載之事實，及理由欄記
載所憑之證據及認定之理由，前後均須互相適合及一致，否則即
有判決理由矛盾之違法，自足構成撤銷之原因。原判決於事實欄
載稱上訴人等於原判決附表 (下稱附表) 編號三所示之時間、地
點，冒用潘俊明之名義，偽造標單冒標互助會款；而附表編號三
所載之冒標日期為民國八十七年八月二日。理由欄則援引上訴人
甲○○於偵查中自承「潘俊明是八十七年九月得標」、「潘俊明
得標的錢，我拿到還地下錢莊債務，我當時向地下錢莊借了新台
幣 (下同) 四十萬元」等語，資為說明上訴人甲○○確有冒標潘
俊明名義之互助會款之理由。然查上訴人甲○○冒標潘俊明名義
之互助會，究係八十七年八月二日，或八十七年九月，攸關上訴
人等詐欺金額之計算。原判決此部分之事實記載，與其理由說明
及所憑之證據，前後不相適合一致，不無理由矛盾之違法。（二
）被告有詰問證人之權利，藉由詰問程序之行使，法院得以觀察
其問答之內容與互動，親身感受而獲得心證，有助於真實之發見
，乃被告重要之訴訟防禦權利，為憲法所保障之基本人權及訴訟
基本權內容之一。而刑事審判上之共同被告，係為訴訟經濟等原
因，由檢察官或自訴人合併或追加起訴，或由法院合併審判所形
成，其間各別被告及犯罪事實仍獨立存在。刑事訴訟法於九十二
年二月六日經總統公布增訂第二百八十七條之二規定：「法院就
被告本人之案件調查共同被告時，該共同被告準用有關人證之規
定」，並於同年九月一日施行。具有共犯關係之共同被告對於其
他共同被告之案件而言，為被告以外之第三人，本質上屬於證人
，為確保其他共同被告對證人之詰問權，該具證人適格之共同被
告於審判中，除有刑事訴訟法第一百五十九條之三所列各款之情
形以外，應依法定程序傳喚到庭依法具結陳述，並接受其他共同
被告之詰問，使有詰問該共同被告現在與先前陳述之瑕疵的機會
。然後再比較分別調查之結果，取捨酌採為裁判之基礎，不得逕
以其依共同被告身分所為陳述採為認定其他共同被告犯罪事實之
判斷依據。否則，無異否定共同被告於其他共同被告案件之證人
適格，排除人證之法定調查程序，並不當剝奪其他共同被告對該
實具證人適格之共同被告詰問之權利。原判決認定上訴人乙○○
與甲○○為本件犯罪之共同正犯，係以上訴人甲○○於警詢所供
「我標得余成杰之會款，事後我有告訴我母親，余成杰名下之會
，是我本人使用他的名字，他不知道，這些事情我有跟我母親講
過」等語為據。然此為上訴人乙○○所否認。而上訴人甲○○上
開警詢時不利於乙○○部分之供述證據，係以共同被告身分所為
之陳述，本質上則屬證人地位。原審審判長於九十二年十二月三
日審判期日並未踐行前開適用人證規定之調查程序，使共同被告
甲○○立於證人之地位而為陳述，並接受乙○○詰問，然後再本
於調查所得之心證，詳為闡述，斟酌取捨，以為裁判之根據，即
逕以其依共同被告身分所為陳述採為認定上訴人乙○○此部分犯
罪之證據。揆之上開說明，自難謂為適法。以上或為上訴意旨所
指摘，或為本院得依職權調查之事項，應認原判決仍有撤銷發回
更審之原因。至原判決理由四不另為無罪諭知部分，基於審判不
可分原則，應併予發回，附此敘明。
據上論結，應依刑事訴訟法第三百九十七條、第四百零一條，判
決如主文。
中    華    民    國  九十五  年    十    月    五    日
                      最高法院刑事第七庭
                          審判長法官  呂  潮  澤
                                法官  吳  昆  仁
                                法官  孫  增  同
                                法官  趙  文  淵
                                法官  吳      燦
      本件正本證明與原本無異
                                      書  記  官
中    華    民    國  九十五  年    十    月   十二   日
                                                Ａ


司法院資訊處製作；財團法人民間司法改革基金會備份。
